臺灣高等法院刑事判決　　　　　　　　　　　　九十三年度交上更(二)字第一二號
　　上　訴　人　臺灣桃園地方法院檢察署檢察官
　　上　訴　人
　　即　被　告　甲○○
右上訴人因過失致死案件，不服臺灣桃園地方法院八十六年度交訴字第九四號，中華
民國八十七年五月十二日第一審判決（起訴案號：臺灣桃園地方法院檢察署八十六年
度偵字第一二二０二號）提起上訴，判決後，經最高法院第二次發回更審，本院判決
如左：
    主  文
原判決撤銷。
甲○○從事業務之人，因業務上之過失致人於死，處有期徒刑陸月，如易科罰金以參
佰元折算壹日。
    事  實
一、甲○○為邦德工業股份有限公司（下稱邦德公司）僱用之大貨車司機，係從事駕
    駛業務之人，於民國八十六年五月十七日下午三時四十分許，駕駛該公司所有之
    ＲＭ─一六三號大貨車，沿桃園縣大溪鎮○○路內側車道由桃園市往大溪鎮方向
    行駛，途經該路與通往金蘭醬油公司未編定路名道路之交岔路口，本應注意大型
    汽車在雙向四車道行駛時，除超越同一車道之前車或準備左轉外，均不得在內側
    車道行駛，及汽車駕駛人應注意車前狀況，並隨時採取必要之安全措施等規定，
    以避免發生危險，而依當時為白天、光線良好、天候微雨、柏油路面、無缺陷、
    無障礙物，亦無不能注意之情事，竟疏未注意及此，仍貿然駕駛上開大貨車行駛
    於內側車道，適有吳建國無照駕駛ＲＷＷ─０九一號輕型機車搭載盧睦華，本沿
    同路對向往桃園市方向之內側車道直行，期間並跨越雙黃線（中央分向限制線）
    以時速六十公里之超速行駛，於行經前開交岔路口時，見其前方有欲左轉之某不
    詳車號自小客車，吳建國為閃避該小客車乃向右偏進入其原行駛之內側車道，因
    不慎而在靠近雙黃線處人、車翻倒在地，吳建國倒臥於其車道內，盧睦華並滑行
    趴倒在甲○○行駛之內側車道。甲○○因違規行駛於內側車道，亦為閃避該左轉
    之不詳車號自小客車，疏未注意吳建國等人已人車倒地在前之車前狀況，即往左
    偏駛而跨越雙黃線，致其左前車輪輾過吳建國頭部（左後輪則壓及倒地在旁之機
    車尾燈蓋），致吳建國頭顱粉碎性骨折，盧睦華則因機車倒地碰撞及頭部，並遭
    大貨車車底輪軸壓刮及背部，造成腦挫傷內出血，二人均當場死亡。甲○○於肇
    事後犯罪未被發覺前，即向趕扺現場處理車禍之警員張昭宏自首，表明其係肇事
    司機而接受裁判。
二、案經甲○○自首及桃園縣警察局大溪分局報請臺灣桃園地方法院檢察署檢察官相
    驗後自動檢舉偵查起訴。
    理  由
一、被告甲○○供承其為邦德公司僱用之大貨車司機，有於前開時、地，駕駛該公司
    所有之ＲＭ─一六三號大貨車行駛於內側車道，因欲閃避其前方對向車道左轉之
    自小客車而向左偏駛肇事，致其大貨車左前輪輾過騎乘前述機車後載盧睦華，而
    已人車倒地之被害人吳建國頭部致死，及被害人盧睦華亦死亡等事實（見本院交
    上更二卷第二七頁），且有警製道路交通事故調查報表一份及現場照片六幀在卷
    可稽（見相驗卷第十至十四頁），而被害人吳建國確係因本件車禍，其頭部遭車
    輪輾壓，因頭顱粉碎性骨折當場死亡，盧睦華則因腦挫傷內出血死亡等情，並經
    檢察官督同法醫師相驗屍體無訛，製有勘驗筆錄、驗斷書及相驗屍體證明書暨相
    驗照片附卷足憑（見相驗卷第十五至十七頁、二十三至三十四頁、四十一至四十
    五頁）。惟被告否認有何犯罪，其於原審辯稱：吳建國當時係先遭不明汽車追撞
    滑落至伊左後側車身而遭其車左後輪壓過，因事出突然，根本無從防範云云；嗣
    於本院前審改口辯稱：伊被對向左轉之不明汽車擋住視線，故未看見吳建國之機
    車有無被汽車追撞，伊發現吳建國之機車時，該機車已倒在其大貨車左後輪，事
    出突然，被害人車子彈過來，伊閃避不及云云。
二、依前揭卷附警繪現場圖及現場照片所示，本件肇事地點在桃園縣大溪鎮○○路金
    蘭醬油公司前（未編定路名道路）之交岔路口，該路段為雙向四車道，道路中央
    劃設有分向限制線（雙黃線），限速四十公里。肇事前，被告駕駛前述大貨車由
    桃園市往大溪鎮方向行駛，被害人吳建國駕駛上開機車附載盧睦華由大溪往桃園
    方向行駛。肇事後，機車已移離現場，大貨車則停放在往往大溪方向之外側車道
    ，距離被害人吳建國倒臥處約二十六公尺；而被害人吳建國（即圖示之Ｃ，照片
    中穿紅衣服者）係倒臥於大溪往桃園方向之內側車道（即吳建國所行駛車道），
    盧睦華（即圖示之Ｂ，照片中穿白衣服者）則趴倒在桃園往大溪方向之內側車道
    （即被告所行駛車道）。吳建國及盧睦華倒臥之後，兩人之頭部各朝向道路之另
    一邊，相距三點三公尺，吳建國之雙腳直伸接近雙黃線，盧睦華雙腳則壓在雙黃
    線上（見相驗卷第十一、十二頁上方之照片。現場圖所繪略有差異）。依此被害
    人二人倒臥之方位觀之，吳建國頭部被碾壓處雖位於其行駛之內車道，但較靠近
    外車道，盧睦華倒地處則位於近雙黃線處。並據：
（一）證人即現場目擊者李訓泉於檢察官偵查中結證稱：「當時我在死者後面，與吳
      建國、盧睦華等人要往桃園方向。：：，我騎車跟在吳建國騎乘的ＲＷＷ─０
      九一號機車後面，時速六十公里，吳建國看見前面有一部白色轎車突然左轉，
      吳建國發現緊急煞車便人車到在路中間，：。」（見相驗卷第二十頁正反面）
      ；在原審證稱：「（當天是否在場？）是。我與死者一起去，：：，當天就我
      與陳志彬有看到。現場為一十字路口，當時我們都騎在內側車道，準備直走，
      因前面另有一左轉車，死者便靠左，要避開（超過）該車左轉車，因看到被告
      之車過來，他們（死者）便煞車滑倒在現場圖之Ａ點，Ｂ人便躺在原處，Ｃ要
      爬起，但尚未起身便遭被告之駕駛座下之輪子壓過去。」「（被告車子在死者
      跌倒時離多遠？）約十公尺之距離。」（見原審卷第十三頁反面、第十四頁）
      ；於本院前審調查時結證稱：「（發生車禍當天情形如何？）當天是吳建國載
      盧睦華，我聽到機車滑倒聲，：：，被告所開的車左前輪就壓過吳建國的頭，
      當時我看到吳建國正要爬起來，還沒有起身就被壓過去，我自己也很緊張，盧
      睦華如何死我沒有注意。」「（道路交通事故調查報告表上）Ａ點是指ＢＣ兩
      點的距離，Ｂ點是指盧睦華，Ｃ點是吳建國要爬起來的地方，還沒有起身就被
      壓到，另外在圖上方註明往大溪的Ａ點才是被告撞到人往前滑行停車的地方。
      」（見本院卷第五十一頁）；
（二）目睹證人陳志彬於原審證稱：「（本件事發時是否在場？）是。我與死者一起
      騎車出去桃園玩。」「（有無看到事發經過？）我離他們約三十公尺，他們有
      越雙黃線，在路口他們因避開一輛左轉車而向右靠，因天雨路滑而滑倒，而小
      客車繼續前進（左轉），被告對向而來，因要避開小客車便往中間閃（越雙黃
      線）因而壓到二個死者，二個死者本要爬起，但尚未爬起便被壓到了，他們的
      陳屍處便是滑倒處。」「（死者倒地時，被告車在何處？）約十幾公尺。」「
      （壓死者時，被告車有無越雙黃線？）有，是被告駕駛座下之位置壓到人。」
      「（吳建國之車有無被他車撞過？）沒有。」（見原審卷第二十八頁正、反面
      ）。
（三）證人即相驗盧睦華屍體之法醫師陳漢熹於原審結證稱：「（吳建國）應為車輪
      輾壓而過。」「（盧睦華）頭部是碰撞造成的，；，背部之傷應係被拖行或遭
      物品刮到。」「可能由某些堅硬物直接刮到其背部所造成，可能由車底之物造
      成。」各等語（見原審卷第三四頁）；
三、茲綜合上開肇事現場之客觀情狀，及前揭證人之證詞等情，可知吳建國騎乘之機
    車係為閃避前方左轉之自小客車而翻車（關於被告於警局及原審供稱吳建國之機
    車遭小客車追撞一節不足採信之理由，詳後述）。被告亦供認在事故前確有一部
    對向車道之自小客車要左轉，及其因欲閃避該小客車，故而（在內側車道）有往
    左偏駛之情形屬實（見本院交上更二卷第二七頁）。則被告及被害人吳建國均有
    閃避往桃園方向行駛之左轉自小客車之舉，應堪認定。依證人李訓泉證稱：「我
    們都騎在內側車道，準備直走，因前面另有一左轉車，死者便靠左，要避開（超
    過）該車左轉車，因看到被告之車過來，他們（死者）便煞車滑倒：」及證人陳
    志彬所證：「他們（即吳建國與盧睦華）有越雙黃線，在路口他們因避開一輛左
    轉車而向右靠，因天雨路滑而滑倒，而小客車繼續前進（左轉），被告對向而來
    ，因要避開小客車便往中間閃（越雙黃線）因而壓到：。」等情以觀，由證人李
    訓泉所指「我們都騎在內側車道，準備直走，因前面另有一左轉車，死者便靠左
    ，：。」及證人陳志彬所稱「「他們（即吳建國與盧睦華）有越雙黃線，在路口
    他們因避開一輛左轉車而向右靠，；。」等情相互參析，可見被害人騎乘之機車
    在事故發生之前，應有如證人陳志彬所言跨越雙黃線（亦即李訓泉所稱吳建國之
    機車原在內側車道直行，嗣後有靠左之情形）及超速行駛之情事，及至發現前有
    左轉車時，乃「向右靠」而進入其原先車行之內側車道，因不慎而在「道路中間
    」即靠近雙黃線處人車到地之情事。至被告已供承其行駛於內側車道，因閃避其
    前方對向車道左轉之自小客車而有向左偏駛，及其大貨車左前輪輾過吳建國之頭
    部致死等情如前述。依被告自承肇事時有自內側車道向左偏駛之情事，及證人陳
    志彬證稱「被告對向而來，因要避開小客車便往中間閃（越雙黃線）因而壓到二
    個死者。」等語，及如前述被害人二人倒臥於現場之情狀，尤其吳建國頭部被碾
    壓處雖位於其行駛之內車道，但較靠近外車道，足徵被告在閃避自小客車時，應
    有往左偏駛而跨越雙黃線，致其左前車輪輾過吳建國之頭部甚明。依法醫師陳漢
    熹及證人陳志彬之證述，及被害人二人倒臥之位置距離不遠（三點三公尺），暨
    被告供稱其車寬五公尺（見本院交上訴卷第五四頁），則被害人盧睦華亦有因機
    車倒地碰撞及頭部，及其背部遭大貨車車底輪軸壓刮及而致死之事實。
四、被告於警詢及檢察官偵查中，均供稱其時速僅十多公里（見相驗卷第五頁反面、
    第十九頁），在原審陳稱時速約二十公里（見原審卷第十三頁）。嗣於本院前審
    改稱其當時時速為三十公里（見本院交上訴卷第七二頁），在本院更一審翻稱時
    速為四十公里（見本院交上更一卷第二二頁），更二審則謂「當時車速大約三、
    四十公里，但實際速度不清楚。」（見本院交上更二卷第二七頁）。證人李訓泉
    於檢察官偵查中證稱吳建國車速六十公里，被告以時速四十至五十公里迎面駛來
    （見相驗卷第二十頁反面）。關於被告當時之車速究竟多少，不僅被告前後之供
    述不儘一致，亦與證人李訓泉之證述不符。就被害人吳建國之行車速度，因李訓
    泉係騎車跟隨在後，其關此之證述自較為真實可採，至被告之行車車速，因該證
    人與被告並非同向行駛，其僅以目視判斷，自屬臆測，殊難認為準確，並無可取
    。而當事人於案發當時所為之陳述，因較少權衡利害關係，其陳述自較為接近真
    實。本件並無證據證明被告於警詢及偵查中或原審所稱其車速約十餘至二十公里
    之陳述有何不實，亦無證據足以證明其嗣後更異之車速三十、四十公里為實情，
    自應以其初供車速約十餘至二十公里為可採信。依卷附「一般公路汽車煞車距離
    、行車速度對照表」，三年以上潮濕瀝清路面，行車速度為時速二十公里時，其
    煞車距離為二‧六公尺，另參照「汽車行駛距離及反應距離一覽表」，時速二十
    公里時，所需反應距離為四‧一六公尺（見原審卷第五七頁）。如依被告當時車
    速（十餘至二十公里），其自發現被害人吳建國倒地隨即踩煞車迄煞停時止，前
    後僅須六‧七六公尺之反應及煞車距離，惟依證人李訓泉、陳志彬證稱當時吳建
    國倒地時，距被告之車前方約有十（餘）公尺，在空間上自仍有相當餘裕足以踩
    煞車並作其他閃避之安全措施，又被告當時如未有不依規定行駛內側車道之情事
    發生，當更有充裕之時間及轉寰空間作避難之措施。乃被告駕駛大貨車，其視線
    較之於一般車輛本為寬廣，竟始終供稱其未見到吳建國之機車（見本院交上訴卷
    第五三頁、交上更二卷第二七頁），足見其有未注意車前狀況之疏懈，亦堪認被
    告並非因猝然臨之致措手不及而無法避免。本件車禍經檢察官及原審送鑑定及覆
    議結果，亦認被告有駕駛自大貨車行駛內側快車道之情形，此有臺灣省桃園縣區
    車輛行車事故鑑定委員會鑑定意見書及臺灣省車輛行車事故覆議鑑定委員會覆議
    意見書各一份在卷可參（見相驗卷第三十八頁、原審卷第三十七頁）。至該鑑定
    意見書認定被害人之機車有遭不明車輛追撞之情形，因與前開論斷不符，則為本
    院所不採，附此敘明。
五、證人李訓泉、陳志彬均證稱吳建國係為閃避前方左轉之自小客車而翻車如前述，
    李訓泉並結證稱死者之機車並無遭追撞之情事（見原審卷第一四頁）。復參酌卷
    存（相驗卷）八幀被害人之機車車損照片所示，其尾燈蓋係右半側碎裂，左半側
    則完好無損，車牌呈波浪狀扭曲變形，顯與遭車追撞時，尾燈蓋應係正面破碎而
    非僅止於右半側碎裂，且車牌應呈內凹形而非波浪狀扭曲變形之車損情形未合。
    況倘係先遭他車追撞再往前滑行彈落至被告車行車道，依理於追撞處即吳建國倒
    臥處之後方應留有機車尾燈蓋等散落物，然現場除現場圖標示Ｃ處（即吳建國遭
    輾壓處附近）有機車之尾燈蓋等散落物外，其餘各處並無機車散落物，此據證人
    即處理本件車禍現場之警員張昭宏於原審調查時證述甚明（見原審卷第二七頁）
    。再稽之張昭宏復結證稱：「（有無檢視被告車子？）有，其車並無碰撞痕跡，
    其左後輪有壓到機車之痕跡。」「（如何知道左後輪壓到？）因輪胎上有機車之
    碎片。」等語（見原審卷第二七頁），參以被害人之機車係尾燈蓋右半側碎裂，
    車牌則呈波浪狀，顯係因一端遭擠壓而扭曲變形之車損狀況，核與機車傾倒時，
    車側身遭輾壓所呈之車損狀況相符，據此可認吳建國機車尾燈蓋之損害係遭被告
    駕車輾壓要非因遭他車追撞所致。參諸被告在本院供稱「我在警局講說機車被自
    小客車從後追撞的意思，是說機車要閃躲左轉的自小客車，可能機車與小客車有
    擦撞，所以機車人車倒地。」等語（見本院交上更二卷第二七頁），足見被告於
    警詢及原審雖辯稱吳建國係先遭不明汽車追撞云云，即非事實，而非可採。公訴
    人認吳建國係先遭他車追撞云云，自有誤會。至被告在本院所稱「可能機車與小
    客車有擦撞」，並稱其未看到有無擦撞云云，自均屬其個人之猜測說詞，同非可
    信。
六、按大型汽車在雙向四車道行駛時，除超越同一車道之前車或準備左轉外，均不得
    在內側車道行駛。又汽車行駛時，駕駛人應注意車前狀況，並隨時採取必要之安
    全措施。道路交通安全規則九十八條第一項第一款、第九十四條第三項分別定有
    明文。被告為領有駕駛執照之大貨車司機（見原審卷第一三頁），對於上開規定
    ，自有注意遵守之義務。依本件車禍發生之時間為（八十六年五月十七日）下午
    三時四十分許，當時為白天、光線良好、天候微雨、柏油路面、無缺陷、無障礙
    物，有卷附警製道路交通事故調查報告表可參，依其當時之情狀，並無不能注意
    之情事。乃竟疏未注意，貿然駕駛大貨車行駛於內側車道，及未注意其前方有被
    害人吳建國因翻車而倒臥路中之車前狀況，致發生本件車禍，其有過失至明。質
    之被告亦不諱言其有過失等語在卷（見本院上更一卷第二二頁）。又被害人吳建
    國係七十年十一月十一日生，有相驗屍體證明書所載可憑，車禍當時未滿考照年
    齡十八歲，顯未領得機車駕照，茲其無照騎駛機車，已超越其能力之承擔，又超
    速騎車致於閃避左轉車輛時，不慎翻倒，亦為本件車禍發生之原因。被害人就本
    件車禍之發生，雖與有過失，惟被告疏失之責究難因此解免。被害人吳建國係因
    本件車禍，因頭顱粉碎性骨折當場死亡，盧睦華則因本件車禍致腦挫傷內出血死
    亡，被害人等之死亡與被告之過失行為間，顯有相當因果關係，被告自應負過失
    致死罪責。事證已明，被告過失犯行，至堪認定。
七、被告甲○○為邦德公司僱用之大貨車司機，係從事駕駛業務之人，其因執行駕車
    業務之過失致被害人吳建國、盧睦華死亡，核其所為，係犯刑法第二百七十六條
    第二項之業務過失致死罪。其一過失行為致被害人吳建國、盧睦華同時死亡，為
    想像競合犯，應從一重處斷。被告於肇事後犯罪未被發覺前，即向趕扺現場處理
    車禍之警員張昭宏自首，表明其係肇事司機而接受裁判，此據證人張昭宏於原審
    證述明確（見原審卷第二七頁反面），雖被告陳述車禍之經過情形，與本院調查
    之結果不盡相符，且被告自首後復為有利於己之辯解，惟均不影響自首之成立，
    應依刑法第六十二條前段減輕其刑。原審據以論科，固非無見。惟查，被告對被
    害人盧睦華之死亡，亦應負過失致人於死之責任，原審認被害人盧睦華乘坐機車
    跌落時，未曾與被告之大貨車發生碰撞，其死亡與被告之駕車行為間，無何因果
    關係，而不另為無罪之諭知，即有未洽。被告上訴意旨否認犯罪，雖非可採，檢
    察官以被告對被害人盧睦華之死亡，亦應負過失致人於死之責任，執以上訴，為
    有理由。是原判決自屬無可維持，應予撤銷改判。爰審酌被告過失情節之輕重，
    被害人與有無照駕駛及超速行車之過失責任，事後已分別或由邦德公司或由被告
    在本院民事庭與被害人之繼承人達成和解，已由邦德公司各支付一百四十萬元（
    被告部分，據其陳稱因被執行查封之財產無人應買，故尚未給付），此據被害人
    之父、母陳明，並有本院和解筆錄影本二件足參（見本院交上更二卷第二九、三
    十、三二至三四頁），及其素行、品行暨犯後態度等一切情狀，量處如主文第二
    項所示之刑。被告行為後，刑法第四十一條易科罰金之規定，已於九十年一月十
    日修正公布，比較新舊法結果，應適用有利於被告之修正後刑法第四十一條第一
    項規定諭知易科罰金之折算標準。
據上論斷，應依刑事訴訟法第三百六十九條第一項前段、第三百六十四條、第二百九
十九條第一項前段、刑法第二百七十六條第二項、第五十五條、第六十二條前段、第
四十一條第一項、第二條第一項前段、罰金罰鍰提高標準條例第一條前段、第二條，
判決如主文。
本案經檢察官呂丁旺到庭執行職務。
中　　　華　　　民　　　國　　九十三　　年　　　九　　　月　　 十七 　　日
                              臺灣高等法院交通法庭
                                  審判長法  官  溫　耀　源
                                        法  官  邱　同　印
                                        法  官  吳   　 燦
右正本證明與原本無異。
如不服本判決，應於收受送達後十日內向本院提出上訴書狀，其未敘述上訴之理由者
並得於提起上訴後十日內向本院補提理由書（均須按他造當事人之人數附繕本）。
          　　　　　　　　　　　　　　　書記官  陳　靜　姿
中　　　華　　　民　　　國　　九十三　　年　　　九　　　月　　 十七 　　日
附錄：本案論罪科刑法條全文
刑法第二百七十六條
因過失致人於死者，處二年以下有期徒刑、拘役或二千元以下罰金。
從事業務之人，因業務上之過失犯前項之罪者，處五年以下有期徒刑或拘役，得併科
三千元以下罰金。
